【裁判字號】    95,訴,685
【裁判日期】    950620
【裁判案由】    違反槍砲彈藥刀械管制條例
【裁判全文】
臺灣高雄地方法院刑事判決               95年度訴字第685號
公  訴  人  臺灣高雄地方法院檢察署檢察官
被      告  丙○○
選任辯護人  陳裕文律師
            林慶雲律師
            楊靖儀律師
上列被告因違反槍砲彈藥刀械管制條例案件，經檢察官提起公訴
（95年度偵字第3616號），本院判決如下：
    主  文
丙○○未經許可，持有手槍，處有期徒刑伍年陸月，併科罰金新
台幣拾萬元，罰金如易服勞役，以新台幣玖佰元即銀元參佰元折
算壹日；扣案之美國SMITH ＆WESSON廠SW9F型口徑9mm （9 ×19
mm）制式半自動手槍壹支（含彈匣壹個，槍枝管制編號：000000
0000號）及口徑9mm 制式子彈玖顆，均沒收。
    事  實
一、丙○○明知具有殺傷力之制式手槍及子彈，在我國係列管之
    違禁品，非經主管機關許可，不得持有，竟仍於民國90年1
    月初某日，基於持有手槍及子彈之犯意，在高雄市○○路靠
    近民權路某不詳名稱市○○路口，向真實姓名年籍不詳綽號
    「小漢源仔」之成年男子借用美國SMITH ＆WESSON廠SW9F型
    口徑9mm （9 ×19 mm）制 式半自動手槍1 支（含彈匣1 個
    ，槍枝管制編號：0000000000號）及口徑9mm 制式子彈12顆
    （下稱系爭槍彈）後，即置放於高雄市苓雅區○○○路33號
    住處之2 樓房間內。嗣因警方依法監聽丙○○之弟劉炯男門
    號0000000000號行動電話之通話內容後，於95年1 月19日中
    午12時26分許，發現丙○○以門號0000000000號行動電話撥
    打劉炯男之上開行動電話門號通話時，二人提到要返還暗指
    槍械之暗語「鐵仔」等語，隨即於同日晚上8 時10分許，由
    乙○○、丁○○等4 名警員前往丙○○上開住處，經透過對
    講機告知丙○○之母親欲找丙○○後，丙○○之母親即直接
    於樓上按鈕開門讓員警進入，待員警進入丙○○住處1 樓後
    ，即向丙○○之妻戊○○出示證件表明身份，隨即逕上2 、
    3 樓進行搜索，俟丙○○沐浴完畢後，員警始向丙○○確認
    身份，經取得丙○○之同意搜索後，要求丙○○交出系爭槍
    彈，丙○○始自2 樓房間內桌子抽屜中取出系爭槍彈，因而
    知悉上情。
二、案經高雄市政府警察局苓雅分局報請臺灣高雄地方法院檢察
    署偵查起訴。
    理  由
一、證據能力之判斷：
    (一)本件搜索程序是否合法，是否影響扣案系爭槍彈證據能力
      之認定：
      1.按搜索應用搜索票，搜索票由法官簽名。搜索應依搜索
        票行之，目的在保護人民免受非法的搜索扣押。惟因搜
        索本質上乃帶有急迫性、突襲之處分，難免發生時間上
        不及聲請搜索票之急迫情形，故刑事訴訟法第130 條規
        定附帶搜索、第131 條規定逕行搜索（緊急搜索）、第
        131 條之1 規定同意搜索，乃不用搜索票而搜索之例外
        情形，稱為無令狀搜索。此種搜索僅為令狀搜索原則之
        例外，而非法定程序原則之例外，故縱使是此種搜索，
        也應遵守法定程式，否則仍屬違法搜索（最高法院94年
        度台上字第3327號判決意旨參照）。
      2.本件搜索程序是否合於同意搜索之法定要件及程序：
        (1)按搜索，經受搜索人出於自願性同意者，得不使用搜
          索票。但執行人員應出示證件，並將其同意之意旨記
          載於筆錄，刑事訴訟法第131 之1 條定有明文。次按
          同意搜索應經受搜索人出於自願性同意，此所謂「自
          願性」同意，係指同意必須出於同意人之自願，非出
          自於明示、暗示之強暴、脅迫。法院對於證據取得係
          出於同意搜索時，自應審查同意之人是否具同意權限
          ，有無將同意意旨記載於筆錄由受搜索人簽名或出具
          書面表明同意之旨，並應綜合一切情狀包括徵求同意
          之地點、徵求同意之方式是否自然而非具威脅性、同
          意者主觀意識之強弱、教育程度、智商、自主之意志
          是否已為執行搜索之人所屈服等加以審酌（最高法院
          94年度台上字第1361號判決意旨參照）。
        (2)經查，乙○○、丁○○等4 名員警於上揭時間前往被
          告住處，經透過對講機告知被告母親欲找被告後，被
          告之母親即於樓上直接按鈕開門讓員警進入，待員警
          進入被告住處1 樓後，僅向被告之妻戊○○出示證件
          表明身份，但未表示欲進行搜索，即逕上2 、3 樓進
          行搜索，俟被告沐浴完畢後，員警始向被告確認身份
          ，經取得被告同意搜索後，要求被告交出系爭槍彈，
          被告始自2 樓房間內桌子抽屜中取出系爭槍彈交予員
          警等情，業據證人戊○○於本院審理中結證稱：「（
          問：高雄市苓雅區○○○路33號住處之2 樓是否你家
          ？）是。」、「（問：你家透天或為公寓？）透天1
          到5 樓。」、「（問：1 樓有何設施？）我們是賣磁
          磚建材，1 樓前面是店面，後面是廚房、餐廳。」、
          「（問：如何從1 樓到2 樓？）要走樓梯。」、「（
          問：樓梯在1 樓何處？）廚房旁邊。」、「（問：從
          你家門口到2 樓，是否要經過1 樓店面，並走樓梯？
          ）是。」、「（問：2 樓有何設施？）前面是我與被
          告及小孩的房間，中間是客廳，客廳的旁邊有1 間廁
          所，後面是我婆婆的房間。」、「（問：你房間有無
          浴室？）沒有，我們都是在2 樓客廳旁邊的浴室洗澡
          。」、「（問：3 樓有何設施？）前面是我小叔的房
          間、中間是大姑的房間，後面是陽台。」、「（問：
          95 年1月19日警察幾點到你家？）晚上7 點10分左右
          。」、「（問：當時你在何處？）當時我在1 樓的廚
          房。」、「（問：當時家裡尚有其他人？）我和小孩
          在1 樓，婆婆在2 樓的房間，被告在2 樓浴室洗澡。
          」、「（問：請敘述警察到妳家的過程？）當時我下
          到1 樓的時候，聽到喀一聲，就見到4 個人進來，我
          問他們什麼事情，他們就出示證件給我看，我問他有
          無搜索票，但警察不理我，警察就直接上3 樓，我就
          跟著上到2 樓與3 樓的中間，我有聽到警察他們在小
          叔房間開抽屜的聲音，我去找被告說，警察來我們家
          ，過1 、2 分鐘，陸陸續續有幾位警察過來，有的在
          2 樓客廳，有的警察在我的房間，警察問我，妳先生
          在何處，後來被告洗完澡出來就到房間，警察跟著我
          先生進去，我也跟著進去，後來發現有1 個警察從抽
          屜拿出1 把槍並跟我先生表示，你這隻槍做什麼用途
          ，我先生說這是空氣槍，警察問我先生說，你家還有
          沒有其他槍枝，如果有的話就要拿出來，後來我先生
          就從另1 個抽屜拿出扣案槍枝。」、「（問：你聽到
          喀一聲是何意？）是開門的聲音，是我婆婆在樓上按
          鈕所開的門，因為我婆婆說，他們說要找你兒子。」
          、「（問：你剛才說2 樓至3 樓之間，是何意？）2
          樓至3 樓是二段式樓梯，我當時站在2 樓至3 樓之間
          。」、「（問：警察在3 樓待多久？）3 、4 分鐘。
          」等語明確（本院卷第80至83頁參照），並有被告簽
          署之自願性同意搜索筆錄1 紙及搜索扣押筆錄1 份在
          卷可稽（警卷第7 至10頁參照）。則本件員警於取得
          被告母親之同意後進入被告住處，雖有出示證件表明
          身份，然未表明欲進行搜索，亦未經被告之妻或母親
          等在場人表示同意搜索，即逕行執行搜索，其搜索程
          序顯然已有重大瑕疵；至開始搜索經過3 、4 分鐘後
          ，警方雖另行取得被告之同意搜索，然參以當天參與
          搜索之員警共4 人（警卷附搜索扣押筆錄參照），而
          被告家中除被告外，僅有母親及妻小在場，又員警於
          詢問被告是否同意搜索前，早已進入被告住處各房間
          內翻動物品搜尋扣案物品，從而，被告處於此種心理
          強制情境下，是否仍得基於自由意志自我決定同意或
          拒絕搜索，是否能得完全明白同意之法律效果，是否
          因承受極大心理壓力而出於勉為其難且無奈之同意，
          均顯非無疑，參諸前揭判決意旨，尚難遽予認定被告
          係出於自發性之同意，是警方之搜索程序即與同意搜
          索之法定要件及程序有違，即難謂為合法。
      3.本件搜索是否合於緊急搜索之法定要件及程序：
        按有左列情形之一者，司法警察官或司法警察，雖無搜
        索票，得逕行搜索住宅或其他處所：三  有明顯事實足
        信為有人在內犯罪而情形急迫者，刑事訴訟法第131 條
        第1 項第3 款定有明文。經查，警方於95年1 月19日中
        午12時26分許，即已經由監聽得知被告可能非法持有槍
        枝，有監聽譯文表1 紙在卷可查（警卷第23頁參照），
        惟警方竟遲至當日晚上7 、8 時許始進入被告住處執行
        搜索，其間相距約7 、8 小時有餘，實難謂有何情況急
        迫而需緊急搜索之情事。至證人丁○○、乙○○雖於本
        院審理中均證稱：未於監聽後即刻採取行動，係因為還
        要經過研判，後來因為擔心槍枝會被取走，情況急迫下
        才不及聲請搜索票云云（本院卷第55、91頁參照），然
        對於經過如何之研判、何時研判確定、如何有情況急迫
        之情事各節，上開證人均無法加以說明，故上開證人之
        證述即非可採。從而，警方之搜索程序亦與緊急搜索之
        法定要件及程序有違，亦難謂為合法。
      4.綜上所述，本件員警所實施之搜索程序並非合法；惟按
        違背法定程序搜索扣押所取得之證據，若不分情節，一
        概以程序違法為由，否定其證據能力，從究明事實真相
        之角度而言，難謂適當，且若僅因程序上之瑕疵，致使
        許多與事實相符之證據，無例外地被排除而不用，例如
        案情重大，然違背法定程序之情節輕微，若遽捨棄該證
        據不用，被告可能逍遙法外，此與國民感情相悖，難為
        社會所接受，自有害於審判之公平正義。因此，對於違
        法搜索所取得之證據，為兼顧程序正義及發現實體真實
        ，應由法院於個案審理中，就個人基本人權之保障及社
        會安全之維護，依比例原則及法益權衡原則，予以客觀
        之判斷，亦即應就違背法定程序之程度、違背法定程度
        時之主觀意圖（即實施搜索扣押之公務員是否明知違法
        並故意為之）、違背法定程序時之狀況（即程序之違反
        是否有緊急或不得已之情形）、侵害犯罪嫌疑人或被告
        權益之種類及輕重、犯罪所生之危險或實害、禁止使用
        證據對於預防將來違法取得證據之效果、偵審人員如依
        法定程序，有無發現該證據之必然性、證據取得之違法
        對被告訴訟上防禦不利益之程度等情狀予以審酌，以決
        定應否賦予證據能力（最高法院92年年度台上字第2574
        號判決、93年度台上字第664 號判決意旨參照），另92
        年2 月6 日修正公布同年7 月1 日施行之刑事訴訟法第
        158 條之4 立法理由亦同斯旨。經查，本件員警係透過
        被告母親之同意始進入被告住處，已如前述，倘員警欲
        收出其不意之效果，大可以其他方式強行進入，例如請
        鎖匠開鎖或直接破門而入，惟員警仍透過對講機表示欲
        找被告而請被告母親開門，且進入後仍依法定程序出示
        證件、表明身份，顯見渠等應無刻意違背、逸脫法定程
        序之主觀意圖存在；又員警違法搜索所蒐集者為非供述
        性證據，而本件搜索程序雖然違法，已如前述，惟尚未
        因此改變證物之型態而影響扣案系爭槍彈之可信性；另
        由客觀事實觀之，本件員警於執行搜索時，經核尚無任
        何過當之行為，且被告經員警要求後，亦係自行交出系
        爭槍彈，員警並未使用何種不正或不當之手段執行搜索
        ；參以本件被告係觸犯槍砲彈藥刀械管制條例第7 條第
        4 項、第12條第4 項持有制式槍彈最輕本刑為5 年以上
        有期徒刑之重罪，無故持有槍彈復嚴重造成社會安全之
        潛在危險，而本件違法搜索縱係侵犯被告之隱私權及財
        產權，然其違法情節尚非嚴重，是本院經斟酌前述主、
        客觀情狀，就被告個人基本人權之保障及社會安全之維
        護，依比例原則及法益權衡原則予以判斷後，乃認扣案
        系爭槍彈，仍具有證據能力。
    (二)本件逮捕程序是否合法，是否影響被告於警詢及偵查中自
      白證據能力之認定：
      按現行犯，不問何人得逕行逮捕之；有左列情形之一者，
      以現行犯論：二  因持有兇器、贓物或其他物件、或於身
      體、衣服等處露有犯罪痕跡，顯可疑為犯罪人者，刑事訴
      訟法第88條第1 項、第3 項第2 款定有明文。經查，本件
      被告於上揭時、地為警逮捕一節，有被告簽署之逮捕通知
      書2 紙在卷可參（警卷第18、19頁參照）。又本件被告係
      因非法持有系爭槍彈始遭員警逮捕乙情，亦據證人乙○○
      於本院審理中結證明確（本院卷第89、90頁參照），足徵
      警方係因於被告住處扣得系爭槍彈，高度懷疑被告為系爭
      槍彈之持有人，始依準現行犯之規定加以逮捕，參諸前揭
      法律規定，其逮捕程序尚難謂有何違法之處。至本件員警
      雖於前揭逮捕通知書上逮捕依據處，誤予勾選本件逮捕依
      據為刑事訴訟法第88條之1 緊急拘捕之規定，然本件逮捕
      程序既係合乎法律規定，已如前述，尚難僅憑員警於逮捕
      通知書之逮捕依據選項勾選錯誤，即得遽予認定本件逮捕
      程序違反法律規定。準此，本件既非違法逮捕，被告復於
      本院審理中供承其於警詢及偵查中之陳述均係出於自由意
      志等語，則被告於警詢及偵查中之自白即具有任意性，自
      亦具有證據能力。
    (三)其他證據：
      按被告以外之人於審判外之言詞或書面陳述，除法律有規
      定者外，不得作為證據，刑事訴訟法第159 條第1 項定有
      明文。又按被告以外之人於審判外之陳述，雖不符前4 條
      之規定，而經當事人於審判程序同意作為證據，法院審酌
      該言詞陳述或書面陳述作成時之情況，認為適當者，亦得
      為證據；當事人、代理人或辯護人於法院調查證據時，知
      有第159 條第1 項不得為證據之情形，而未於言詞辯論終
      結前聲明異議者，視為有前項之同意，刑事訴訟法第159
      條之5 亦定有明文規定。關於證人劉炯男、丁○○於偵查
      中之陳述、搜索扣押筆錄暨扣押物物品目錄表、系爭槍彈
      照片、臺灣高雄地方法院檢察署通訊監察書暨監察電話附
      表、監聽譯文表、內政部警政署刑事警察局槍彈鑑定書等
      證據，被告及其辯護人於本院行準備程序時，均明確表示
      對於證據能力不爭執等語（本院卷第31頁參照），且當事
      人均未於本院審理過程中聲明異議，本院審酌前開證據作
      成時之情況均屬正常，復與本案相關之待證事實具有關連
      性，認適當作為證據，依前開刑事訴訟法第159 條之5之
      規定，認上開證據均有證據能力。
二、事實之認定：
    前揭犯罪事實，迭據被告丙○○於警詢、偵查及本院審理中
    均坦承不諱（警卷第4 、5 頁、偵卷第5 、6 頁、本院卷第
    8 、30、46頁參照），核與證人劉炯男於偵查中所證述之情
    節相符（偵卷第40頁參照），亦與證人丁○○於偵查及本院
    審理中所結證之情節一致（偵卷第46頁、本院卷第51至54頁
    參照）。此外，並有系爭槍彈扣案可佐，復有搜索扣押筆錄
    暨扣押物物品目錄表1 份（警卷第8 至10、12頁參照）、系
    爭槍彈照片4 幀（警卷第13、16頁參照）、臺灣高雄地方法
    院檢察署通訊監察書暨監察電話附表、監聽譯文表各1 紙（
    警卷第21至23頁參照）附卷均足資佐證。另系爭槍彈經送請
    內政部警政署刑事警察局鑑定結果，認扣案手槍（含彈匣壹
    個，槍枝管制編號：0000000000號），係美國SMITH ＆WESS
    ON廠SW9F型口徑9mm （9 ×19 mm） 制式半自動手槍，機械
    性能良好，可擊發同口徑制式子彈，具殺傷力；扣案子彈12
    顆，均係口徑9mm 制式子彈，經取其中3 顆進行試射，認均
    具殺傷力，有該局95年2 月20日刑鑑字第0950018656號槍彈
    鑑定書1 份在卷可據（偵卷第51至54頁參照）。是被告前開
    自白顯與事實相符，應堪採為認定事實之證據。本案事證明
    確，被告持有系爭槍彈之犯行洵堪認定，應依法論罪科刑。
三、論罪與科刑：
    核被告所為，係犯槍砲彈藥刀械管制條例第7 條第4 項未經
    許可寄藏手槍罪及同條例第12條第4 項未經許可寄藏子彈罪
    （按槍砲彈藥刀械管制條例雖於90年11月14日、93年6 月2
    日、94年1 月26日修正施行，惟上揭論罪條文均未經修正，
    自無新舊法比較問題，附此敘明）。被告以一持有行為，同
    時持有扣案之手槍及子彈，係觸犯構成要件不同之罪名，為
    想像競合犯，應從一重之未經許可持有手槍罪處斷。另按刑
    法第62條規定，對於未發覺之罪自首而受裁判者，減輕其刑
    ；此所謂「發覺」，並非以有偵查犯罪權責之機關或人員確
    知其人犯罪無誤為必要；如有確切之根據因而對犯人發生合
    理之懷疑，即足當之（最高法院89年度台上字第110 號判決
    意旨參照）；經查，本件承辦員警於被告交出系爭槍彈前，
    即已經由監聽得知被告涉犯持有槍枝之犯行等情，業據證人
    丁○○於本院審理中結證稱：「（問：是否根據監聽而去搜
    索，故查獲到本案？）是。」、「（問：根據監聽內容，你
    們認為被告可能犯什麼罪？）持有槍械。」、「（問：監聽
    內容沒有提及到槍、彈，你們如何認定被告持有槍枝？）通
    常他們都會使用暗語，本件被告有講到『鐵仔』，根據我們
    專業判斷，這就是指槍械。」、「（問：暗語目的就是不讓
    人家知道，你如何判斷『鐵仔』就是槍械的暗語，難道暗語
    也有一定通用標準？）根據我們持續監聽的內容，對話事情
    的經過，又有提到『鐵仔』及對方已經有低頭，東西有拿回
    來等等，所以綜合判斷，『鐵仔』所講就是槍枝。」、「（
    問：你看完監聽譯文後，是否肯定『鐵仔』就是槍械，而沒
    有任何懷疑？）我們是十分確定『鐵仔』就是槍械。」等語
    明確（本院卷第51至54頁參照），亦有臺灣高雄地方法院檢
    察署通訊監察書暨監察電話附表、監聽譯文表各1 紙附卷可
    憑（警卷第21至23頁參照），是被告既係於警方根據監聽譯
    文內容發覺並懷疑其持有手槍之犯行後，始於員警執行搜索
    時交付系爭槍彈，參諸前揭判決意旨，即與自首之法定要件
    尚有未合，是被告之辯護人為被告辯護稱：被告主動交出系
    爭槍彈，應符合自首之要件云云，即無可採。爰審酌被告明
    知槍彈危害社會治安甚鉅，未經許可不得無故持有，竟仍無
    故持有之，且持有時間長達5 年，嚴重造成社會安全潛在危
    險，本應從重量刑，惟念及被告犯後坦承犯行，犯後態度尚
    稱良好，復無前科，有臺灣高等法院被告前案紀錄表1 份在
    卷可查等一切情狀，量處如主文所示之刑，並就罰金部分諭
    知易服勞役之折算標準，以資懲戒。
四、扣案物之沒收：
    扣案之美國SMITH ＆WESSON廠SW9F型口徑9mm （9 ×19 mm
    ）制式半自動手槍1 支（含彈匣1 個，槍枝管制編號：0000
    000000號）及未經試射之口徑9mm 制式子彈9 顆，均為違禁
    物，均應依刑法第38條第1 項第1 款之規定併予宣告沒收。
    至扣案業經鑑定機關試射完畢之口徑9mm 制式子彈3 顆，僅
    餘彈殼，已非違禁物，均不予宣告沒收，併此敘明。
五、至被告之辯護人雖聲請傳訊當日執行搜索勤務之所有警員，
    以證明本件搜索、逮捕程序違法一節，本院經調查相關證據
    後，認此部分之事實已臻明確而無再行調查之必要，故不再
    予以傳訊，併此敘明。
據上論斷，應依刑事訴訟法第299 條第1 項前段，槍砲彈藥刀械
管制條例第7 條第4 項、第12條第4 項，刑法第11條前段、第55
條、第42條第2 項、第38條第1 項第1 款，罰金罰鍰提高標準條
例第2 條，現行法規所定貨幣單位折算新臺幣條例第2 條規定，
判決如主文。
本案經檢察官甲○○到庭執行職務。
中    華    民    國    95    年    6     月    20    日
                    刑事第四庭審判長法  官  郭玫利
                                    法  官  陳明呈
                                    法  官  陳振嘉
如不服本判決，應於判決送達後10日內，向本院提出上訴狀。
以上正本證明與原本無異。
中    華    民    國    95    年    6     月    20    日
                                    書記官  顏宗貝
附錄本案論罪科刑法條全文
槍砲彈藥刀械管制條例第7條第1項、第4項
未經許可，製造、販賣或運輸火砲、肩射武器、機關槍、衝鋒槍
、卡柄槍、自動步槍、普通步槍、馬槍、手槍或各類砲彈、炸彈
、爆裂物者，處死刑、無期徒刑或7 年以上有期徒刑；處徒刑者
，併科新台幣3 千萬元以下罰金。
未經許可，持有、寄藏或意圖販賣而陳列第1 項所列槍砲、彈藥
者，處5 年以上有期徒刑，併科新台幣1 千萬元以下罰金。
槍砲彈藥刀械管制條例第12條第1項、第4項
未經許可，製造、販賣或運輸子彈者，處1 年以上7 年以下有期
徒刑，併科新台幣500 萬元以下罰金。
未經許可，持有、寄藏或意圖販賣而陳列子彈者，處 5 年以下有
期徒刑，併科新台幣 300 萬元以下罰金。


司法院資訊處製作；財團法人民間司法改革基金會備份。
